臺灣高等法院刑事判決
108年度交上更一字第13號
上  訴  人  臺灣士林地方檢察署檢察官
上  訴  人  
即  被  告  黃長志


選任辯護人  姜俐玲律師(法扶律師)
上列上訴人因被告過失致死案件，不服臺灣士林地方法院107年
度交訴字第11號，中華民國107年8月13日第一審判決（起訴案號
：臺灣士林地方檢察署107年度調偵字第349號、第350號，移送
併辦案號：臺灣士林地方檢察署107年度偵字第7945號），提起
上訴，本院判決後，經最高法院發回，本院更行判決如下：
    主  文
原判決撤銷。
黃長志犯過失致人於死罪，處有期徒刑陸月，如易科罰金，以新
臺幣壹仟元折算壹日。   
    事  實
一、黃長志領有職業小型車駕照，受僱於勤力國際股份有限公司
    （即勤力書報社，下稱勤力公司）擔任送貨司機，平日以駕
    駛車輛送貨為業，為從事業務之人。其於民國106年12月5日
    凌晨5時47分前某時許，為執行勤力公司指派之送貨業務，
    駕駛勤力公司所有、車牌號碼0000-00號自用小貨車，沿臺
    北市大同區承德路3段由北往南方向行駛，於同日清晨5時47
    分許行經承德路3段與酒泉街口，欲左轉往酒泉街方向時，
    本應注意駕駛汽車至交岔路口轉彎時，應遵守燈光號誌，且
    應注意車前狀況，隨時採取必要之安全措施，而當時雖為雨
    夜，然有路燈或店家照明，黃長志亦有開啟車燈，光線充足
    ，柏油路面無缺陷、亦無障礙物、視距良好，並無不能注意
    之情事，詎其竟疏未注意，未待左轉號誌燈亮即貿然於上開
    路口左轉前行，適有賈楊澄子徒步由南往北方向行走在酒泉
    街近行人穿越道之道路，欲穿越酒泉街，遂遭黃長志所駕駛
    之上開車輛前車頭撞擊，致賈楊澄子當場倒地，因此受有心
    臟挫傷、創傷性血胸、右側肋骨多處骨折、右側鎖骨骨折、
    右臉撕裂傷、休克、低血氧、腎囊腫性疾病等傷害。黃長志
    於肇事後立即下車察看賈楊澄子傷勢，在有偵查犯罪職權之
    公務員前往處理時在場，當場承認為肇事者，並表示願接受
    裁判之意。嗣賈楊澄子經送醫急救，仍因本件車禍引發胸腔
    內出血，於同日上午10時40分不治死亡。
二、案經賈楊澄子之子萬俊良訴由臺北市政府警察局大同分局（
    下稱大同分局）報告臺灣士林地方檢察署（下稱士林地檢署
    ）檢察官、賈楊澄子之子萬星呈告訴士林地檢署檢察官偵查
    後起訴。
    理  由
壹、證據能力方面：
    本判決所引用之非供述證據部分，與本案均有關連性，亦無
    證據證明係實施刑事訴訟程序之公務員以不法方式所取得，
    依刑事訴訟法第158條之4之反面解釋，當有證據能力，復於
    本院審理時，提示並告以要旨，使檢察官、被告黃長志及辯
    護人充分表示意見，自得為證據使用。
貳、實體方面：
一、上揭事實，業據被告於109年2月26日本院準備程序及同年4
    月1日本院審理時坦承不諱（見本院108年度交上更一字第13
    號卷〈下稱更一卷〉第116頁、第255頁），復有馬偕紀念醫院
    乙種診斷證明書、現場監視器畫面翻拍照片、肇事現場位置
    圖及示意圖、車輛詳細資料報表、車輛照片、道路交通事故
    現場圖、道路交通事故補充資料表、道路交通事故談話紀錄
    表、道路交通事故調查報告表㈠㈡、承德路與庫倫街號誌運作
    表、士林地檢署相驗屍體證明書及檢驗報告書、大同分局10
    6年12月15日北市警同分刑字第10634034800號函暨所附職務
    報告書、現場號誌與現場照片、相驗照片、臺北市交通事件
    裁決所107年4月12日北市裁鑑字第10731448900號函所附臺
    北市車輛行車事故鑑定委員會鑑定意見書在卷可稽（見士林
    地檢署106 年度相字第784號卷〈下稱相字卷〉第16頁、第18
    頁至第21頁、第26頁反面至第28頁反面、第31頁至第37頁、
    第41頁、第51頁、第54頁至第70頁反面、士林地檢署107年
    度調偵字第349號卷〈下稱調偵卷〉第9頁至第11頁），足認被
    告上開任意性自白與事實相符，堪予採信。
二、檢察官起訴時雖主張本件事故發生時，被害人賈楊澄子係沿
    臺北市大同區承德路3段南往北方向，行走在行人穿越道欲
    穿越酒泉街；然查：
　㈠併參卷附肇事地點示意圖、道路交通事故現場圖及臺北市○○○
    ○○道路○○○○○○○號6（下稱編號6照片，見相字卷第19頁、第3
    2頁、第45頁），可知臺北市大同區承德路3段與酒泉街口之
    行人穿越道，係繪製在座落承德路3段建物騎樓外之人行道
    延伸道路，而被害人斯時係徒步由南往北之方向欲穿越酒泉
    街（即編號6照片中所示由大埔鐵板燒往彩券行之方向），
    合先敘明。　　　
　㈡又依本院於109年2月26日準備程序時當庭勘驗現場監視器光
    碟（大樓），製作如下內容之勘驗筆錄（見更一卷第120頁
    至第121頁、第127頁至第130頁）：
　⒈檔案顯示時間：0000-00-00 00:47:02
    車牌0000-00號自小貨車從承德路欲左轉酒泉街。
  ⒉檔案顯示時間：0000-00-00 00:47:03
    車牌0000-00號自小貨車從承德路左轉酒泉街。
  ⒊檔案顯示時間：0000-00-00 00:47:03
    車牌0000-00號自小貨車已完成左轉往酒泉街方向。
  ⒋檔案顯示時間：0000-00-00 00:47:04
    車牌0000-00號自小貨車持續往酒泉街方向。
  ⒌檔案顯示時間：0000-00-00 00:47:05
    車牌0000-00號自小貨車行駛至酒泉街路口。
  ⒍檔案顯示時間：0000-00-00 00:47:05
    車牌0000-00號自小貨車撞擊被害人，被害人彈飛。
  ⒎檔案顯示時間：0000-00-00 00:47:06
    車牌0000-00號自小貨車撞擊被害人，被害人往畫面右方彈
　  飛。
  ⒏檔案顯示時間：0000-00-00 00:47:06
    車牌0000-00號自小貨車急煞車，被害人彈飛至畫面右方之
　  外。
  ⒐畫面中被告駕駛車輛撞擊被害人之地點雖恰巧被建物柱子擋
    住，但可推知撞擊點係在建物柱子後方之道路，併參更一卷
    第78頁編號6所示現場照片（即相字卷第45頁編號6照片），
    承德路3段與酒泉街口之行人穿越道寬度並未達建物騎樓柱
    子，已可推知被害人當時並未走在行人穿越道上，而係走在
    酒泉街之道路。
  ㈢再依本院於109年2月26日準備程序時當庭勘驗現場監視器光
    碟（酒泉街），製作如下內容之勘驗筆錄（見更一卷第123
    頁至第124頁、第133頁至第139頁）：
  ⒈檔案顯示時間：0000-00-00 00:46:24
    監視器畫面未見被害人。
  ⒉檔案顯示時間：0000-00-00 00:46:28
    監視器畫面未見被害人。
  ⒊檔案顯示時間：0000-00-00 00:46:33
    監視器畫面有左上角有光影殘像及另一車輛行駛而來。
  ⒋檔案顯示時間：0000-00-00 00:46:36
    監視器畫面見一黑色轎車行駛。（案發前先轉進酒泉街，為
　  當時被告車輛之前方車輛）
  ⒌檔案顯示時間：0000-00-00 00:46:48
    監視器畫面左上角有光影殘像。
  ⒍檔案顯示時間：0000-00-00 00:46:51
    監視器畫面左上角有光影殘像。
  ⒎檔案顯示時間：0000-00-00 00:46:54
    監視器畫面左上角有光影殘像。
  ⒏由此角度可知行人穿越道往酒泉街方向之馬路上沒有行人行
    走，被告車輛轉進路口前，畫面左上角未看到有行人站立，
    被告車輛轉進路口時，左車燈前方有黑影（檔案顯示時間：
    0000-00-00 00：46：33）；檔案顯示時間0000-00-00 00：
    08：38可清楚顯示事發現場斑馬線位置。
　⒐依該份檔案顯示時間0000-00-00 00：46：33之畫面截圖所示
    （見更一卷第137頁），被告駕駛車輛車燈前方之黑影應係
    撞擊被害人瞬間，因被害人遮蔽車燈光線所造成，而該撞擊
    位置經比對該份檔案顯示時間0000-00-00 00：08：38之畫
    面截圖，可見被告車輛於撞擊被害人後急煞停止之位置，實
    已超過承德路3段與酒泉街口之行人穿越道，而係停在酒泉
    街之道路上，益徵被害人斯時應係行走在酒泉街之道路，而
    未行走於上開行人穿越道上。
  ⒑又被告車輛轉進路口前，畫面左上角雖未見有行人站立，然
    此或係因天色昏暗、或係因監視器設置角度之緣故，故始終
    未能清楚看見該份光碟左上角之畫面，本件既能從事故發生
    瞬間與被告駕駛車輛煞停位置判斷被害人於事故發生時之行
    走位置，已於前述，即未能僅因該份光碟左上角畫面無法看
    見有行人站立一節，遽為不利於被告之認定。
  ㈣此外，依證人即事發當時到場處理之員警朱維鈞於109年4月1
    日本院審理時證述：我到現場時，A車已經移到路邊，但是A
    車有做定位，被害人是坐在相字卷第32頁A車前面，大概第2
    車道的中段，現場圖我是依照現場定位點、路寬，車輛行車
    方向及行人行走方向則是依照雙方的敘述，監視錄影畫面事
    後我有調出來，我也有看過，但採證影像不是我製作的，現
    場圖我是依照雙方所述而製作，不是依照監視錄影器所製作
    ，因為監視錄影器要事後才可以調閱等語（見更一卷第249
    頁、250頁），佐以卷附道路交通事故現場圖（見相字卷第3
    2頁），可知證人朱維鈞獲報前往事故現場時，被告駕駛之
    車輛雖已經移到路邊，但先前已有做定位，且經員警依定位
    位置繪製撞擊煞停位置在酒泉街第2車道，被害人遭撞擊後
    亦係坐在酒泉街內第2車道中段位置，此節核與本院上開勘
    驗現場監視器錄影光碟後所得「被害人當時並未走在行人穿
    越道上，而係走在酒泉街之道路」之結論相符，益徵本件事
    故發生時，被害人事實上並未行走在承德路3段與酒泉街口
    之行人穿越道。
　㈤又卷附道路交通事故現場圖中雖於行人穿越道處標示行人B行
    向，且記載「A車沿承德路3段北往南方向行駛第一車道，至
    肇事處欲左轉往東時，其前車頭與沿承德路南往北方向穿越
    道路之行人B發生擦撞，因而肇事」等內容（見相字卷第32
    頁）；然依證人朱維鈞於本院同日審理時證稱：我到現場時
    雙方都還在，我看被害人情況不太好，我有問被害人行走的
    方向，被害人就以手指著方向是從承德路往北方向，我問他
    有無走斑馬線，他就點頭，我畫事故現場圖中有一個箭頭，
    上面寫行人B行向，這是被害人的自述行向，我是依照雙方
    所述製作事故現場圖，不是依照監視錄影器所製作，一般案
    件現場圖都是依照雙方所述而製作的等語（見更一卷第248
    頁、第250頁、第251頁），可見證人朱維鈞之所以會於道路
    交通事故現場圖中為如上之標示及記載，僅係依據被害人之
    自述，惟證人朱維鈞此部分標示及文字之記載，與其係依據
    現場車輛定位、親眼所見被害人跌坐位置而繪製碰撞地點在
    酒泉街道路之圖示並不相符，則在無其餘客觀事證可茲佐證
    之情形下，可否逕採被害人之單一陳述，認被害人於事故發
    生當下係行走在行人穿越道上，自屬有疑。
　㈥至本案經送鑑定後，臺北市車輛行車事故鑑定委員會出具「
    行人穿越道有行人通行不暫停讓行人先行」之鑑定意見，雖
    有該委員會之鑑定意見書可佐（見調偵卷第10頁至第11頁）
    ；然依該鑑定意見書所載「…依事故現場圖及當事人談話紀
    錄等，事故前黃長志駕駛自小貨車沿承德路3段北向南第）
    車道行駛，行人賈楊橙子沿路口東側行人穿越道穿越道路…
    復由大樓影像（雙方碰撞時行人彈出情形）、黃長志車最終
    定位、編號6照片（行人穿越道設置情形）等，雖仍無法確
    認行人之行向，惟該行人係於行人穿越道上被撞，研析黃長
    志未禮讓行人穿越道上之行人先行致發生碰撞…」之內容，
    可知該鑑定委員會認被害人於事故發生當時走在行人穿越道
    上所憑據者，係道路交通事故現場圖、當事人談話紀錄、現
    場監視器錄影畫面（大樓）、被告駕駛車輛最終定位、編號
    6照片等證據，而依卷附道路交通事故現場圖、現場監視器
    錄影畫面（大樓）、被告駕駛車輛最終定位、編號6照片所
    示，應可認定被害人事實上於事故發生當時並未行走在行人
    穿越道，俱詳如上述，依被告於事故發生後在馬偕醫院製作
    之談話紀錄表所載，被告亦僅表示「我車沿承德路3段北往
    東方向行駛第1車道，我車行方向係綠燈，至肇事處時一路
    人沿承德路南往北方向行走在『行人穿越道附近』，之後我便
    撞上對方」（見相字卷第34頁），而未供承被害人有行走在
    行人穿越道之事實；被害人則因意識不清而未當場製作談話
    紀錄表（見相字卷第35頁），是該鑑定委員會所憑證據既均
    無法佐證其所出具上開「行人穿越道有行人通行不暫停讓行
    人先行」之鑑定意見，此部分鑑定意見之正確性即屬有疑，
    而難盡採，自未得以此遽為不利於被告之認定。
三、綜上，被告駕駛車牌號碼0000-00號自用小貨車，沿臺北市
    大同區承德路3段由北往南方向行駛，於106年12月5日清晨5
    時47分許行經承德路3段與酒泉街口，欲左轉往酒泉街方向
    時，疏未注意，未待左轉號誌燈亮即貿然於上開路口左轉前
    行，適有被害人徒步由南往北方向行走在酒泉街近行人穿越
    道之道路，欲穿越酒泉街，遂遭被告所駕駛車輛之前車頭撞
    擊，致被害人當場倒地，因此受有前開傷害，經送醫急救，
    仍因引發胸腔內出血，於同日上午10時40分不治死亡等事實
    之事證明確，被告犯行已堪認定，應予依法論科。
四、論罪科刑部分：
  ㈠按行為後法律有變更者，適用行為時之法律。但行為後之法
    律有利於行為人者，適用最有利於行為人之法律，刑法第2
    條第1項定有明文。被告行為後，刑法第276條之規定業經修
    正，並經總統於108年5月29日公布，於同年月31日施行，修
    正前刑法第276條規定「（第1項）因過失致人於死者，處2
    年以下有期徒刑、拘役或2000元以下罰金。（第2項）從事
    業務之人，因業務上之過失犯前項之罪者，處5年以下有期
    徒刑或拘役，得併科3000元以下罰金」，修正後刑法第276
    條則規定「因過失致人於死者，處5年以下有期徒刑、拘役
    或50萬元以下罰金」，修正後刑法第276條規定刪除「業務
    過失致死罪」之規定，其第1項關於過失致死罪之規定則列
    為本條，法定刑則由「2年以下有期徒刑、拘役或2000元以
    下罰金」修正為「5年以下有期徒刑、拘役或50萬元以下罰
    金」。是被告在新法施行前之業務過失致死行為，係犯修正
    前刑法第276條第2項之業務過失致死罪，於新法施行後，應
    依修正後刑法第276條之過失致死罪論處，而其法定刑「5年
    以下有期徒刑、拘役或50萬元以下罰金」，較業務過失致死
    罪之法定刑（5年以下有期徒刑或拘役，得併科3000元以下
    罰金）為輕，經比較新舊法結果，自以修正後刑法第276條
    之規定對被告較為有利，依刑法第2條第1項但書規定，本件
    自應適用修正後刑法第276條規定處罰。是核被告所為，係
    犯修正後刑法第276條之過失致人於死罪。
  ㈡公訴意旨雖認被告有道路交通管理處罰條例第86條第1項之行
    經行人穿越道不依規定讓行人優先通行致人死亡之情事，而
    應加重其刑至2分之1；惟本件依卷附事證可認定被害人於事
    故發生時並未行走於行人穿越道上，業於前述，自難認被告
    構成此一加重要件。
　㈢被告於肇事後，有偵查犯罪職權之員警前往現場處理時在場
    ，並當場承認為肇事人，進而接受裁判，有臺北市政府警察
    局道路交通事故肇事人自首情形紀錄表在卷可參（見相字卷
    第39頁），已符合自首要件，爰依刑法第62條前段之規定減
    輕其刑。
  ㈣原審以被告罪證明確，予以論罪科刑，固非無見；惟查：
  ⒈被告並無前揭道路交通管理處罰條例第86條第1項之加重事由
    ，原審疏未詳查，容有不當。
  ⒉被告於行為後，刑法第276條之規定既已修正施行，本件自應
    於比較新舊法後，依刑法第2條第1項但書規定，適用修正後
    刑法第276之過失致人於死罪論處，原審未及審酌上情，亦
    有未恰。
  ⒊綜上，檢察官以被告未與被害人家屬達成和解，原審僅量處
    有期徒刑1年，有量刑輕縱之處，顯悖於罪刑相當原則為由
    提起上訴，為無理由；被告以被害人未行走在行人穿越道上
    ，請求不依道路交通管理處罰條例第86條第1項之規定加重
    其刑，為有理由，且原判決有前述違誤之處，即應由本院將
    原判決撤銷予以改判。
　㈤爰審酌被告於行為時為年約40歲之成年人，並以駕駛車輛送
    貨為業，駕駛車輛時卻疏未注意道路交通安全規則，就被害
    人因遭其撞擊而受有受有心臟挫傷、創傷性血胸、右側肋骨
    多處骨折、右側鎖骨骨折、右臉撕裂傷、休克、低血氧、腎
    囊腫性疾病等傷害，更因此引發胸腔內出血而死亡一事，自
    存有過失，並使被害人家屬承受喪失至親之痛苦，造成難以
    彌補之損害，惟念其犯後已坦承就事故之發生存有過失，於
    事故發生後即當場向員警承認為肇事者，且表示願意依照民
    事第一審判決之金額賠償被害人家屬（見更一卷第117頁）
    等一切情狀，量處如主文所示之刑，及諭知易科罰金之折算
    標準，以示懲儆。
  ㈥移送併辦意旨書之犯罪事實，與本案起訴之犯罪事實為同一
    案件，為本案起訴效力所及，本院自得併予審究，附此敘明
    。　　
據上論斷，應依刑事訴訟法第369條第1項前段、第364條、第299
條第1項前段，刑法第2條第1項但書、第276條、第62條前段、第
41條第1項前段，刑法施行法第1條之1第1項，判決如主文。
本案經檢察官王乙軒提起公訴及移送併辦，檢察官謝榮林提起上
訴，檢察官李進榮到庭執行職務。
中　　華　　民　　國　　109 　年　　4 　　月　　29　　日
                  刑事第四庭  審判長法　官  陳筱珮
                                    法　官  邱滋杉
                                    法　官  羅郁婷
以上正本證明與原本無異。
如不服本判決，應於收受送達後20日內向本院提出上訴書狀，其
未敘述上訴之理由者並得於提起上訴後20日內向本院補提理由書
（均須按他造當事人之人數附繕本）「切勿逕送上級法院」。
                                    書記官  蔡易霖
中　　華　　民　　國　　109 　年　　4 　　月　　29　　日
附錄：本案論罪科刑法條全文
中華民國刑法第276條
因過失致人於死者，處5年以下有期徒刑、拘役或50萬元以下罰
金。